【裁判字號】    89,訴,2490
【裁判日期】    900801
【裁判案由】    分配剩餘財產
【裁判全文】
臺灣臺南地方法院民事判決  八十九年度訴字第二四九○號
    原      告  甲○○
    被      告  劉雅惠
右當事人間請求分配剩餘財產事件，本院判決如左：
    主    文
原告之訴及其假執行之聲請均駁回。
訴訟費用由被告負擔。
    事實及理由
一、本件原告起訴主張：兩造係夫妻關係，結婚時或結婚後並未約定夫妻財產制，依
    民法第一千零五條之規定，自應以法定財產制為兩造之夫妻財產制。而兩造於八
    十九年六月十二日業經法院判決離婚確定，爰依民法第一千零三十條之一規定，
    請求分配雙方剩餘財產之差額。查坐落台南市○區○○段一一七三號、地目旱、
    面積八七平方公尺之土地，係於民國（下同）七十年一月十七日兩造婚姻關係存
    續中，由原告購買，而於同年三月九日登記為被告所有；另坐落台南縣仁德鄉○
    ○○段三０三之二五地號、地目建、面積七十六平方公尺之土地及其地上建物即
    建號四二三號、門牌台南縣仁德鄉牛稠子一二０之三七號加強磚造兩層樓房，亦
    係兩造婚姻關係存續中於七十八年二月一日，由原告所購買、於同年二月二十四
    日登記為被告所有，上開不動產總值在新台幣（下同）五百零九萬九千九百元以
    上，然兩造婚姻關係存續中並無任何負債，因上開不動產均登記為被告所有，被
    告自應給付原告上開財產剩餘差額之二分之一即二百五十四萬九千五百元等語。
    並聲明：（一）被告應給付原告二百五十四萬九千五百元及自起訴狀繕本送達被
    告之翌日起至清償日止，按年息百分之五計算之利息。（二）本判決原告願提供
    擔保，請准予假執行。
二、被告則以：（一）原告主張系爭不動產之總價值在五百零九萬九千九百元以上，
    被告否認之；且其中坐落台南市○區○○段一一七三地號土地，被告持分僅二分
    之一，又係在民法第一千零三十條之一修訂前由被告所購置，自不在原告所得請
    求分配之剩餘財產範圍內，應扣除之。（二）原告以系爭坐落台南縣仁德鄉○○
    ○段三０三之二五地號土地及其地上建號四二三號建物設定抵押權，於八十一年
    十月五日曾向萬泰商業銀行股份有限公司台南分公司（下稱萬泰銀行）借款新台
    幣（下同）一百三十萬元，嗣於八十二年四月十三日增貸為二百八十萬元（實借
    二百五十萬元，借據分為一百三十萬元、一百二十萬元），嗣原告因未能如期清
    償該借款債務，被告不得已遂於八十八年六月二十八日至同年八月二十三日間代
    原告清償前開借款債務計一百四十萬零一十六元，而其中一百萬元係於八十八年
    八月二十三日改以被告為借款人，仍以上開不動產向萬泰銀行抵押借款之方式為
    清償，即被告對萬泰銀行仍負有一百萬元之債務，迨至八十九年六月十二日兩造
    婚姻關係消滅時，被告尚欠萬泰銀行九十二萬零三百三十元。（三）又被告於八
    十七年一月十日分別參加訴外人陳錦雪所主持之互助會共計三會，會金一萬元，
    利息採外加制，會期至九十年五月十日止─1.第一會被告於八十八年五月十日標
    取，利息一千五百元，故被告自八十八年六月十日起每月負有一萬一千五百元之
    債務。2.第二會被告於八十八年八月二十五日標取，利息一千八百元，故被告自
    八十八年九月十日起每月又負有一萬一千八百元之債務。3.第三會被告於八十八
    年十二月二十五日標取，利息一千五百元，故被告自八十九年一月十日起每月再
    負有一萬一千五百元之債務。4.故兩造於八十九年六月十二日婚姻關係消滅時，
    被告仍負有自八十九年七月十日起至九十年五月十日止計十四個月份（含每會於
    八十九年八月二十五日、八十九年十二月二十五日、九十年四月二十五日各敢會
    三次），每月三萬四千八百元（一萬一千五百元加一萬一千八百元加一萬一千五
    百元）之會款債務共四十八萬七千二百元。（四）故被告於婚姻關係存續中除負
    有借貸債務九十二萬零三百三十元外，尚有會款債務四十八萬七千二百元，合計
    共一百四十萬七千五百三十元，均在民法第一千零三十條之一第一項所定得扣除
    之範圍等語。並聲明：（一）原告之訴駁回。（二）如受不利益判決願供擔保，
    免予假執行。
三、兩造不爭執之事實：
    （一）兩造本係夫妻關係，然因未以契約訂立夫妻財產制，乃以法定財產制（即
          聯合財產制）為其夫妻財產制。嗣於八十九年六月十二日經法院判決離婚
          確定，亦有台灣台南高等法院八十九年度家上字第十七號判決及確定證明
          在卷可稽。
    （二）兩造於婚姻關係存續中，被告於七十年三月九日取得坐落台南市○區○○
          段一一七三地號、應有部分二分之一之土地；被告又於七十八年於二月二
          十四日取得坐落台南縣仁德鄉○○○段三０三之二五地號、地目建、面積
          七六平方公尺之土地及其地上建物即建號四二三號、門牌台南縣仁德鄉牛
          稠子一二０之三七號加強磚造兩層樓房。而被告於八十一年十月七日以前
          開不動產設定最高限額二百八十萬元之抵押權登記予萬泰銀行後，原告分
          別於八十四年間、八十六年間偕同被告為連帶保證人各向該銀行借款一百
          三十萬元、一百萬元，嗣因原告無法如期清償該債務，被告乃代為清償該
          等債務共計一百四十萬零十六元，此有該不動產之登記謄本及借據、銀行
          通知函各二件附卷可憑。
四、按夫妻未以契約訂立夫妻財產制者，以法定財產制（即聯合財產制）為其夫妻財
    產制。又聯合財產關係消滅時，夫或妻於婚姻關係存續中所取得而現存之原有財
    產，扣除婚姻關係存續中所負債務後，如有剩餘，其雙方剩餘財產之差額，應平
    均分配，此觀民法第一千零五條及第一千零三十條之一第一項前段規定即明。本
    件兩造自承未以契約訂立夫妻財產制，自應以法定財產制（即聯合財產制）為其
    夫妻財產制，則剩餘財產之分配，自應於聯合財產關係消滅時，計算夫妻現存財
    產之價值，扣除聯合財產關係存續中之債務後，如有剩餘，始得請求分配其差額
    。則原告主張前開系爭不動產乃兩造婚姻關係存續中被告所取得並現存之原有財
    產，其依前揭法條規定，請求分配其應得部分，自非無據。惟被告則執前開情詞
    置辯，是本件兩造爭執之點厥為：（一）系爭坐落台南市○區○○段一一七三地
    號、應有部分二分之一之土地係被告於七十年三月九日取得，而民法第一千零三
    十條之一係於七十四年六月三日修訂，則被告於該條文修訂前所取得之財產，原
    告是否可以請求分配剩餘財產之差額？（二）婚姻關係消滅時，被告之剩餘財產
    之價值為何？（二）兩造婚姻關係於八十九年六月十二日消滅時，被告是否負有
    於婚姻關係存續中所發生之債務？（一）依民法親屬編施行法第一條：「關於親
    屬之事件……，其在修正前發生者，除本施行法有特別規定者外，亦不適用修正
    後之規定」，為採取法律不溯及既往原則之規定，因民法第一千零三十條之一係
    七十四年六月三日始增訂，而親屬編施行法對剩餘財產之適用別無溯及既往之規
    定，故民法第一千零三十條之一規定，須自七十四年六月三日以後所取得之財產
    關係始能適用。是以，本件原告依該條文規定請求平均分配七十年三月九日被告
    所取得之財產（台南市○區○○段一一七三地號、應有部分二分之一土地）部分
    ，自無理由。
    （二）又被告所有坐落台南縣仁德鄉○○○段三０三之二五地號、地目建、面積
          七六平方公尺之土地及其地上建物即建號四二三號、門牌台南縣仁德鄉牛
          稠子一二０之三七號加強磚造兩層樓房，於八十九年六月十二日兩造婚姻
          關係消滅時之價值，經本院送請華聲企業發展顧問有限公司鑑定結果認：
          該土地之價值為九十二萬七千九百五十二元、該建物之價值為四十七萬五
          千九百五十一元，即被告於兩造婚姻關係消滅時所有之財產價值為一百四
          十萬三千九百零三元，此有該鑑定公司九十年五月十一日南文字第一一七
          五號函附鑑定報告書在卷足稽。
    （三）另被告於婚姻關係存續中所負之債務，於婚姻關係消滅時尚負之債務額為
          多少？１、對萬泰銀行所負之債務：於八十八年八月二十三日，被告曾以
          台南縣仁德鄉○○○段三０三之二五地號、地目建、面積七六平方公尺之
          土地及其地上建物即建號四二三號、門牌台南縣仁德鄉牛稠子一二０之三
          七號加強磚造兩層樓房設定抵押權，向萬泰銀行借款一百萬元以清償前揭
          原告所負二百三十萬元之部分債務，而該一百萬元之債務，於八十九年六
          月十二日兩造婚姻關係消滅時，被告仍積欠萬泰銀行九十二萬三百三十元
          等情，有萬泰銀行九十年五月九日、六月二十二日之陳報狀附卷可憑，是
          被告主張此部分之債務於兩造婚姻關係消滅時尚存九十二萬三百三十萬元
          之債務堪以採信。
          ２、民間互助會款之債務：被告於婚姻關係存續中參加訴外人陳錦雪所招
              攬之互助會共計三會，會金一萬元，利息採外加制，第一會被告於八
              十八年五月十日標取、利息一千五百元，第二會被告於八十八年八月
              二十五日標取，利息一千八百元，第三會被告於八十八年十二月二十
              五日標取，利息一千五百元，故兩造於八十九年六月十二日婚姻關係
              消滅時，被告仍負有自八十九年七月十日起至九十年五月十日止計十
              四個月份（含每會於八十九年八月二十五日、八十九年十二月二十五
              日、九十年四月二十五日各敢會三次），每月三萬四千八百元（一萬
              一千五百元加一萬一千八百元加一萬一千五百元）之會款債務，共計
              四十八萬七千二百元等情，業據被告提出會單二張、本票十七張為證
              ，核與證人即該互助會之會首陳錦雪到庭證稱情節相符，是被告此部
              分之主張亦堪信為真實。
    （四）綜上，兩造婚姻關係消滅時，被告尚積欠訴外人萬泰商業銀行九十二萬三
          百三十元、陳錦雪四十八萬七千二百元，而該等債務係兩造婚姻關係存續
          中所發生之債務，則依七十四年六月五日修正公布之民法第一千零三十條
          之一第一項規定，該等債務自應予扣除後，如有剩餘，始得就雙方剩餘財
          產之差額平均分配。惟如前所述，被告所有之前開（二）項財產於婚姻關
          係消滅時之價值為一百四十萬三千九百零三元，扣除債務一百四十七萬七
          千五百三十元（九十二萬三百三十元加四十八萬七千二百元）候，被告已
          無任何剩餘財產可供分配，則原告據以請求分配剩餘財產，為無理由，應
          予駁回。
五、綜上所述，原告主張依據民法第一千零三十條之一第一項之規定，請求被告給付
    剩餘財產之二分之一即二百五十四萬九千五百元，因被告於兩造婚姻關係消滅時
    其所有之財產扣除所負債務後已無任何剩餘財產可供分配，是原告之請求，為無
    理由，應予駁回。又原告既受敗訴之判決，其假執行之聲請即失所依據，應併予
    駁回。至兩造其餘主張及所提證據與本院上開論斷無涉或無違，不予贅述，附此
    敘明。
六、據上論斷：原告之訴為無理由，並依民事訴訟法第七十八條判決如主文。
中      華      民      國    九十      年      八      月      一      日
                             臺灣臺南地方法院民事第二庭
~B法      官  洪碧雀
右為正本係照原本作成
如對本判決上訴，須於判決送達後廿日內向本院提出上訴狀
中      華      民      國    九十      年      八      月      一      日
~B法院書記官  陳麗玲


司法院資訊處製作；財團法人民間司法改革基金會備份。
